臺灣高等法院刑事裁定
111年度毒抗字第416號
抗  告  人
即  被  告  袁有德





上列抗告人因聲請施以強制戒治案件，不服臺灣桃園地方法院中
華民國111年4月19日所為之裁定（111年度毒聲字第607號），提
起抗告，本院裁定如下：
    主  文
抗告駁回。
    理  由
一、原裁定意旨略以：抗告人即被告袁有德因施用第一級、第二
    級毒品案件，前經原審以110年度毒聲字第1833號裁定送觀
    察、勒戒，被告入法務部矯正署新店戒治所（下稱新店戒治
    所）附設勒戒處所執行觀察、勒戒，經該所評估，認被告有
    繼續施用毒品之傾向，有原審裁定、本院被告前案紀錄表、
    新店戒治所111年4月18日新戒所衛字第11107004420號函附
    「有無繼續施用毒品傾向證明書」及「有無繼續施用毒品傾
    向評估標準紀錄表」在卷可稽，考量上開評估係具相關專業
    知識、經驗人士，依據具體個案之臨床實務及相關事證綜合
    判定，有其相當之專業依據及標準，且涉及專門醫學；又衡
    酌強制戒治之目的，係為協助施用毒品者戒斷毒品之心癮及
    身癮所為之一種保安處分類型，而該評估標準係適用於每一
    位受觀察、勒戒處分之人，具一致性、普遍性、客觀性，復
    由形式上觀察，並無評估人員擅斷、濫權等明顯不當之情事
    ，法院宜予尊重。從而，本件聲請人上開強制戒治之聲請，
    經核並無不合，應予准許。爰依毒品危害防制條例第20條第
    2項後段規定，裁定被告令入戒治處所施以強制戒治，其期
    間為六個月以上，至無繼續強制戒治之必要為止，但最長不
    得逾一年等語。
二、抗告意旨略以：㈠本件評分項目「使用方式：有注射使用，1
    0分」，然被告於法務部矯正署桃園監獄（下稱桃園監獄）
    執行之案件，共有3次施用第一級、第二級毒品案件，前2次
    犯行分別經原審、臺灣臺中地方法院判處罪刑確定且執行中
    ，最後1次犯行，經原審法院裁定觀察、勒戒在案，被告於
    新店戒治所內評估人員詢問毒品之使用方式時，雖告知曾以
    注射方式，但此次經原審裁定觀察、勒戒之案件，被告係將
    第一級、第二級毒品以燃燒玻璃球吸食煙霧方式施用，有臺
    灣桃園地方檢察署聲請書可資證明，基於法不溯及既往原則
    ，應以本次裁定觀察、勒戒案件之使用方式為依據，不該溯
    及既往，是評估人員認定被告之使用方式，恐有誤會。㈡評
    分項目「家庭：入所後家人是否訪視：無，5分」，現疫情
    嚴峻，雖不至於足不出戶，但也應避免跨區活動，且戒治所
    接見規定以直系血親為限，被告雙親已亡故，亦無配偶及子
    女，被告親人僅有妹妹，她來信告知家中最近比較忙，無法
    前來探望等情，有袁亞琪之來信可參，如被告苛求，徒增妹
    妹之負擔及增加染疫之風險，且從妹妹來信中亦能看出她對
    被告之關懷及鼓勵，是此部分評估亦有不當。㈢毒品危害防
    制條例之修正，對於施用毒品者係強調「治療勝於處罰」、
    「醫療先於司法」之刑事政策，強化觀察、勒戒或強制戒治
    、緩起訴處分處遇措施，與監禁刑罰間之交替運用，以助施
    用毒品者重生，並達治療「病患性犯人」之效果。然就觀察
    、勒戒或強制戒治而言，不失為監禁治療，未能跳脫「收容
    」功能大於「戒治」之刑罰樣貌。被告於桃園監獄執行所剩
    餘刑期一年二月以上，已可呈報假釋，因設籍在戶政事務所
    ，苦無核准假釋之可能，且被告剩餘刑期多於強制戒治處分
    之六個月以上不得逾一年，是強制戒治加諸於被告，徒增失
    去人身自由之刑，拖延被告復歸社會之機會。綜上所陳，爰
    請法院鑑核，撤銷原裁定，另為停止強制戒治之裁定等語。
三、按觀察、勒戒後，檢察官或少年法院（地方法院少年法庭）
    依據勒戒處所之陳報，認受觀察、勒戒人有繼續施用毒品傾
    向者，檢察官應聲請法院裁定或由少年法院（地方法院少年
    法庭）裁定令入戒治處所強制戒治，其期間為六個月以上，
    至無繼續強制戒治之必要為止，但最長不得逾一年。依前項
    規定為觀察、勒戒或強制戒治執行完畢釋放後，三年後再犯
    第10條之罪者，適用前2項之規定，毒品危害防制條例第20
    條第2項、第3項定有明文。次按有無繼續施用毒品傾向之評
    估標準，並非完全以受勒戒人勒戒後之結果為準，勒戒前之
    各種情況，仍應作為評估之依據。依勒戒處所評分說明手冊
    規定，係以前科紀錄與行為表現、臨床評估、社會穩定度，
    三項合併計算分數，每一大項皆有靜態因子與動態因子。而
    關於有無繼續施用毒品傾向之評估標準，法務部因應毒品危
    害防制條例之修正及109年11月18日最高法院刑事大法庭109
    年度台上大字第3826號裁定意旨，業於110年3月26日以法矯
    字第11006001760號函修正頒布「有無繼續施用毒品傾向評
    估標準紀錄表」、「有無繼續施用毒品傾向評估標準評分說
    明手冊」，上開評分說明手冊載明判定之原則：「受觀察勒
    戒人入所後，經過2週時間的觀察、勒戒，由處所及醫療人
    員依據其各項紀錄、資料及觀察勒戒期間之行為表現，加以
    評分。在勒戒人入所四至六週後，可再做一次評估以做必要
    之評分修正。每一大項皆有靜態因子與動態因子。先以靜態
    因子分數評分，靜態因子分數總分在60分（含）以上為『有
    繼續施用毒品傾向』；60分以下，與動態因子分數相加，如
    果總分在60分（含）以上，為『有繼續施用毒品傾向』」，又
    評估標準紀錄表及說明手冊中「前科紀錄與行為表現」之第
    一題及第三題之計分方式修正如下（餘無修正）：㈠第一項
    「毒品犯罪相關司法紀錄」：計分方式修正為每筆（次）5
    分，總分上限為10分；㈡第三項「其他犯罪相關紀錄」：計
    分方式修正為每筆（次）2分，總分上限為10分。是被告有
    無「繼續施用毒品傾向」，係依具體個案之臨床實務及相關
    事證等情綜合判定，有其相當之專業依據及標準，且涉及專
    門醫學，又衡酌強制戒治之目的，係為協助施用毒品者戒斷
    毒品之心癮及身癮所為之一種保安處分類型，而該評估標準
    係將與判斷有無繼續施用傾向之相關因素加以列舉及量化，
    適用於每一位受觀察、勒戒處分之人，具一致性、普遍性、
    客觀性，以利執法者判定受勒戒人有無繼續施用毒品傾向，
    倘其評估由形式上觀察，無擅斷或濫權等明顯不當情事，法
    院應予尊重。
四、經查：
(一)被告因施用第一級、第二級毒品等案件，經原審法院以110
    年度毒聲字第1833號裁定，送新店戒治所附設勒戒處所觀察
    、勒戒後，該勒戒處所依據前開修正後之評估標準，就被告
    之前科紀錄與行為表現、臨床評估、社會穩定度等三大項因
    素進行評估，本件被告經新店戒治所附設勒戒處所評分結果
    ：
　1.前科紀錄與行為表現合計為25分（毒品犯罪相關司法紀錄「
    15筆」計10分、首次毒品犯罪年齡為「21-30歲」計5分、其
    他犯罪相關紀錄「5筆」計10分、入所時尿液毒品檢驗「無
    藥物反應」計0分、所內行為表現0分，上開靜態因子及動態
    因子合計為25分）；
　2.臨床評估部分合計為34分（多重毒品濫用為「有，海洛因、
    安非他命」計10分、合法物質濫用「無」0分、使用方式「
    有注射使用」計10分、使用年數為「超過一年」計10分，上
    開靜態因子合計為30分，精神疾病共病〈含反社會人格〉經評
    定「無」0分、臨床綜合評估〈含病識感、動機、態度、就醫
    意願〉評定為「中度」計4分，上開二項動態因子合計為4分
    ）；
　3.社會穩定度部分計5分（工作「全職工作（油漆工）」，計0
    分、家人藥物濫用「無」，計0分，上開二項靜態因子合計
    為0分；入所後家人是否訪視為「無」，計5分、出所後是否
    與家人同住為「是」，計0分，上開二項動態因子合計為5分
    ）；
　4.以上1至3部分之總分上限合計為64分（靜態因子共計55分，
    動態因子共計9分），而綜合判斷為有繼續施用毒品傾向，
    此有新店戒治所111年4月18日新店所衛字第11107004420號
    函及所附之「有無繼續施用毒品傾向證明書」、「有無繼續
    施用毒品傾向評估標準紀錄表」等件附於110年度毒偵字第7
    737號卷可稽。
　5.上述評估標準紀錄表，除詳列各項靜態因子、動態因子之細
    目外，並定有各項配分、上限等具體標準，由醫師本於其專
    門學識經驗，依臨床實務及相關情節，評估被告之人格特質
    、臨床徵候、環境相關因素等所為之綜合判斷，具有實證依
    據且有客觀標準得以評比，經核上述各項分數之彙算亦無錯
    漏，或超過法務部所訂頒應評估為有繼續施用毒品傾向之分
    數標準，從形式上觀察，並無欠缺正當性、擅斷或濫權等明
    顯不當之情事，自得憑以判斷被告有無繼續施用毒品之傾向
    。是原審採為認定被告於觀察、勒戒後，有繼續施用毒品傾
    向之依據，據此裁定被告令入戒治處所強制戒治，
　　核屬有據，於法並無不合。
　6.被告雖以前詞，提起本件抗告，惟查：
　⑴關於施用毒品之方式，被告於警詢時供述：我有施用海洛因
    及甲基安非他命，查獲前最後一次是109年2月5日19時許在
    桃園市○○區○○○街00號施用海洛因，我將海洛因置入針筒中
    混合食鹽水施打等語，並有扣案針筒3支可資佐證（見109年
    度毒偵字第1586號卷第15、23至27頁），且依「有無繼續施
    用毒品傾向評估標準評分說明手冊」所載，關於臨床評估之
    靜態因子分數，應考量個案對於自己的藥物使用資料可能有
    所保留，除由個案自陳資料外，務請參考個案所有資料，如
    尿液檢驗結果、藥物使用紀錄、醫療紀錄、犯罪紀錄及其他
    相關資料做綜合判斷。是上述臨床評估，評定被告施用毒品
    之使用方式為「有注射使用」，核屬有據，應係醫療人員依
    其本職學識，就被告之臨床評估所為之判斷，具有科學驗證
    ，且無擅斷等不當情事，自應加以尊重。被告抗告意旨稱：
    本件施用毒品方式，應以原審法院110年度毒聲字第1833號
    裁定之使用方式為依據，不該溯及既往，評估人員認定被告
    之使用方式，恐有誤會云云，指摘原裁定不當，並不足採。
　⑵關於被告之家人有無於觀察、勒戒期間前來探視乙節，被告
    自陳妹妹忙於家中事務而無法前來探望等情，是被告於觀察
    、勒戒期間，家人確實未前往勒戒處所訪視，則「有無繼續
    施用毒品傾向評估標準紀錄表」中，於「社會穩定度」中動
    態因子分數之「入所後家人是否訪視」一項加計5分，並無
    任何錯誤之處。又入所後家人是否探視此項動態因子，其目
    的應係藉此判斷能否藉由家庭功能之正常發揮，支持施用毒
    品者戒斷毒品，此乃客觀之事實，被告於觀察、勒戒期間並
    無家人訪視，無論其原因為何，均足認其家庭功能支持度不
    佳，而被告提出袁亞琪之來信，僅能證明被告與袁亞琪有書
    信往來之事實，於上開評分標準之認定並無影響，尚無從據
    此即認為上開評估標準紀錄表之評定有何錯誤之情形，是被
    告抗告意旨以其雙親已亡故，亦無配偶及子女，被告親人僅
    有妹妹，她來信告知家中最近比較忙，無法前來探望云云，
    指摘原裁定不當，亦不足採。
(二)復按毒品危害防制條例規定強制戒治之目的，在於世界各國
    之醫療經驗及醫學界之共識，咸認施用毒品成癮者，其心癮
    甚難戒除，絕難戒絕斷癮，致其再犯率均偏高，故有持續收
    容於戒治處所施以強制戒治之必要，是該條例第20條第2項
    關於強制戒治之規定，係屬強制規定，只要觀察、勒戒後，
    經評定受觀察、勒戒人有繼續施用毒品傾向者，檢察官即應
    聲請法院裁定受觀察、勒戒者令入戒治處所強制戒治，其中
    並無任何例外規定。準此，原審法院既依法務部所訂頒應評
    估為有繼續施用毒品傾向之分數標準及卷證資料，裁定令被
    告入戒治處所強制戒治，核屬適法有據。被告抗告意旨另稱
    其於桃園監獄執行所剩餘刑期一年二月以上，已可呈報假釋
    ，因設籍在戶政事務所，而苦無核准假釋之可能，且被告剩
    餘刑期多於強制戒治處分之六個月以上不得逾一年，是強制
    戒治加諸於被告，徒增失去人身自由之刑，拖延被告復歸社
    會之機會云云，亦非有據，顯無足取。
(三)綜上所述，本件檢察官聲請洵屬有據，原裁定依毒品危害防
    制條例第20條第2項，裁定被告令入戒治處所強制戒治，其
    期間為六個月以上，至無繼續強制戒治之必要為止，但最長
    不得逾一年，經核其認事用法，並無違誤。被告執前事由提
    起本件抗告，並無理由，應予駁回。
據上論斷，應依刑事訴訟法第412條，裁定如主文。　
中　　華　　民　　國　　111 　年　　5 　　月　　11　　日
                  刑事第二庭    審判長法　官  遲中慧
                                      法  官  李世華
                                      法  官  楊志雄
以上正本證明與原本無異。
不得再抗告。
                                      書記官  林昱廷
中　　華　　民　　國　　111 　年　　5 　　月　　11　　日